【裁判字號】    95,基簡,534
【裁判日期】    951102
【裁判案由】    確認本票債權不存在
【裁判全文】
臺灣基隆地方法院基隆簡易庭民事判決
原      告  乙○○
            甲○○
            丙○○
            (以上3人均為丁○.
上  三  人
訴訟代理人  吳秀菊律師
被      告  戊○○○
上列當事人間確認本票債權不存在事件，於中華民國95年10月18
日言詞辯論終結，本院判決如下：
    主      文
確認被告持有如附表編號一至四所示本票，對原告之被繼承人丁
○○本票債權不存在。
訴訟費用新臺幣壹萬伍仟捌佰伍拾元由被告負擔。
    事實及理由
甲、程序方面：
一、本件原告丁○○於訴訟繫屬中之民國95年10月14日死亡，並
    由其繼承人乙○○、甲○○、丙○○聲明承受訴訟，並提出
    丁○○死亡證明書、丁○○繼承系統表在卷可稽，核無不合
    ，應予准許。
二、按發票人主張本票係偽造、變造者，應於接到前條裁定 (法
    院准為強制執行之裁定) 後20日之不變期間內，對執票人向
    為裁定法院提起確認之訴，非訟事件法第195條第1項固有明
    文；惟本票發票人以相對人執有以其名義所簽發之本票乃第
    三人偽造為由，起訴請求確認兩造間就該本票之債權不存在
    ，雖已逾非訟事件法第195條第1項所定之期間，然此僅無同
    條第2項規定之適用而已，非謂逾此期間，即不得起訴(最高
    法院64年度臺抗字第242號判例意旨參照)；是縱原告之被繼
    承人丁○○於接獲本院95年度票字第160號裁定以後，逾20
    日，始求為確認被告所持有如附表編號1至四號所示之本票
    對原告之被繼承人丁○○債權不存在，仍屬適法，被告所辯
    原告之被繼承人丁○○逾越20日之期限已不得提起本件訴訟
    ，顯然係誤解法律之規定。
三、按確認法律關係之訴，非原告有即受確認判決之法律上利益
    者，不得提起之；確認證書真偽或為法律關係基礎事實存在
    否之訴，亦同，民事訴訟法第247條第1項定有明文。又所謂
    「即受確認判決之法律上利益」，係指法律關係之存在否不
    明確，致原告在私法上之地位有受侵害之危險，而此危險得
    以對於被告之確認判決除去者而言。本件被告就其持有之附
    表編號1至4號所示本票聲請本院裁定准許強制執行，並經本
    院以95年度票字第160號裁定准予強制執行，原告之被繼承
    人丁○○則否認附表編號1至4號所示本票之真正，顯然兩造
    就附表編號1至4號所示本票是否為真正，及被告之本票債權
    是否存在均有發生爭執，如不訴請確認，原告之被繼承人丁
    ○○在私法上之地位將有受侵害之危險，參諸上述法條規定
    及說明，原告之被繼承人丁○○提起本件確認之訴，有即受
    確認判決之法律上利益，合先敘明。
乙、實體方面：
一、原告起訴主張：原告之被繼承人丁○○接獲本院核發95年度
    票字第160號裁定，謂原告之被繼承人丁○○簽發如附表編
    號1至4號所示本票，而准許被告強制執行之聲請。惟原告之
    被繼承人丁○○從未簽發附表編號1至4號所示本票，且原告
    之被繼承人丁○○與被告間並無任何債權債務關係，爰請求
    確認被告持有如附表編號1至4號所示本票對原告之被繼承人
    丁○○之本票債權不存在等語。
二、被告則以：原告乙○○向被告借款，並簽發附表編號1至4號
    所示本票為憑，因被告要求乙○○要有保證人，原告之被繼
    承人丁○○乃在附表編號1至4號所示本票上簽名，惟原告之
    被繼承人丁○○表示未帶印章，乃將附表編號1至4號所示本
    票取回蓋妥印章後，交由乙○○交付被告，附表編號1至4號
    所示本票確為原告之被繼承人丁○○所簽發，原告之被繼承
    人丁○○應負票據責任，原告之被繼承人丁○○主張本票債
    權不存在並無理由等語，資為抗辯。
三、本件兩造之爭點僅一：附表編號1至4號所示本票是否為原告
    之被繼承人丁○○所親自簽發？查：
(一)按本票本身是否真實，即是否為發票人所作成，應由執票人
    負證明之責，故發票人主張本票係偽造，依修正前非訟事件
    法第101條規定，對執票人提起確認本票係偽造或本票債權
    不存在之訴者，應由執票人就本票為真正之事實，先負舉證
    責任（最高法院65年7月6日、65年度第6次民事庭會議決議
    (一)參照）。本件原告之被繼承人丁○○既否認附表編號1
    至4號所示本票為其所簽發，參諸前揭說明，被告自應就附
    表編號1至4號所示本票之真正，負舉證之責。
(二)本院向原告之被繼承人丁○○原任職之國泰人壽保險股份有
    限公司、原告有存款往來之第一商業銀行哨船頭分行、有限
    責任基隆市第二信用合作社、國泰世華商業銀行城東分行、
    中華郵政股份有限公司基隆郵局函索丁○○任職填寫之要保
    書及申請存款帳戶所填寫之開戶申請書、印鑑卡等資料，有
    國泰人壽保險股份有限公司95年9月1日國壽字第95090017號
    函附之國泰防癌終身健康保險之要保書、第一商業銀行哨船
    頭分行95年8月25日一哨字第141號函附之印鑑卡、有限責任
    基隆市第二信用合作社95年9月5日基二信社總字第986號函
    附之印鑑卡、國泰世華商業銀行城東分行95年8月24日國世
    城東字第14號函附之存款開戶申請書、存款相關服務總約定
    書、印鑑卡、中華郵政股份有限公司基隆郵局95年8月21日
    基營字第0950100580號函附之印鑑卡在卷可稽 (以上金融機
    構及國泰人壽保險股份有限公司函附之要保書、印鑑卡等資
    料，以下均簡稱為金融保險簽章資料)。經本院以肉眼比對
    金融保險簽章資料及附表編號1至4號所示本票，關於「丁○
    ○」印文部分，金融保險簽章資料上之「丁○○」印文與附
    表編號1至4號所示本票上「丁○○」印文，彼此即有明顯之
    不同，顯非同一之印章蓋用後所呈現之印文，其次關於「丁
    ○○」簽名部分，金融保險簽章資料上之「丁○○」簽名，
    在「張」及「雲」字均有「  」、「  」之共同特徵，而附
    表編號1至4號所示本票上之「丁○○」簽名，則明顯缺乏上
    開特徵，顯然金融保險簽章資料上之「丁○○」簽名及附表
    編號1至4號所示本票上之「丁○○」簽名，非出於同一人之
    手。則原告之被繼承人丁○○在金融保險簽章資料上所簽署
    之「丁○○」簽名及印文與附表編號1至4號所示本票上所簽
    署之「丁○○」簽名及印文，並不相同。
(三)本院將金融保險簽章資料及附表編號1至4號所示本票於95年
    9月28日當庭交由被告比對，並詢問有無意見？被告答以：
    我跟丁○○同事3年多，從未見過丁○○簽名，丁○○都是
    請處長或其他同事代其簽名後再由丁○○自己蓋上印文，所
    以鈞院向上開金融保險機構所函索之金融保險章簽資料上之
    「丁○○」簽名應該都非丁○○所親自簽署，至於附表編號
    1 至4號所示本票上之「丁○○」簽名，亦非丁○○當場簽
    署，而係丁○○自稱未帶印章而將附表編號1至4號所示本票
    取回，之後再偕同乙○○將其上已有「丁○○」簽名及印文
    之附表編號1至4號所示本票交付被告等語，並聲請傳喚原告
    乙○○到庭做證。被告之上開陳述與被告於95年7月20日所
    稱附表編號1至4號所示本票之丁○○簽名係丁○○當場所簽
    等語明顯不符，且證人乙○○於本院審理時證稱：「 (本票
    上面關於丁○○的簽名及住居所是否出自丁○○之手？) 不
    是」、「 (本票上面丁○○的印文是否你媽媽所有？)我媽
    媽沒有這樣的印章」、「 (你媽媽是否有書寫自己名字的能
    力？)有」、「 (關於金融機構上面哪些是你媽媽親自簽名
    ？)二信、第一銀行、國泰世華」、「 (如何確定哪些是丁
    ○○的簽名、哪些不是？)因為其中二信、國泰世華銀行是
    我跟我媽媽一起去申請的，我有看到，其他銀行也都是我媽
    媽自己去申請，而且她在寫保單簽她自己的名字我都有在旁
    邊看，所以我能夠很清楚分辨出哪些是丁○○的簽名，哪些
    不是」等語，是被告並未能舉證證明附表編號1至4號所示本
    票確係原告之被繼承人丁○○所簽發。
四、綜上所述，被告未能舉證證明附表編號1至4號所示本票乃原
    告之被繼承人丁○○親自簽發，原告之被繼承人丁○○自無
    庸負票據責任。從而，原告主張被告持有附表編號1至4號所
    示本票對原告之被繼承人丁○○之本票債權不存在，核屬有
    理，應予准許。
五、本件事證已明，兩造其餘主張舉證以及攻擊防禦方法，經審
    酌後，核與判決結果不生影響，爰不一一斟酌論述，附此敘
    明。
六、據上論結，本件原告之訴為有理由，依民事訴訟法第436條
    第2項、第78條，判決如主文。
中    華    民    國    95    年    11    月    2     日
              基隆簡易庭法  官  徐世禎
以上正本係照原本作成。
對於本件判決如有不服，應於收受送達後20日內向本院提出上訴
書狀，上訴於本院合議庭，並按他造當事人之人數附具繕本。
中    華    民    國    95    年    11    月    2     日
                        書記官  賴敏慧


司法院資訊處製作；財團法人民間司法改革基金會備份。
